ACORDAO-COMPLETO-2518183

ACÓRDÃO 18870/2021 ATA 41/2021 - PRIMEIRA CÂMARA

VISTOS, relatados e discutidos estes autos de tomada de contas especial de responsabilidade do Sr. João de Assis Pacífico, ex-prefeito de Novo Gama/GO, em razão de irregularidades na execução do objeto do Convênio 700390/2008, celebrado com o então Ministério do Esporte;
ACORDAM os ministros do Tribunal de Contas da União, reunidos em sessão da 1ª Câmara, ante as razões expostas pelo relator, em:
9.1. julgar irregulares as contas do Sr. João de Assis Pacífico (XXX.994.501-XX) , ex-prefeito de Novo Gama - GO, com fundamento nos arts. 1º, inciso I, 16, inciso III, alínea "c", da Lei 8.443/1992, c/c os arts. 1º, inciso I, 209, inciso III, do Regimento Interno do TCU;
9.2. condenar o responsável identificado no subitem anterior, com fundamento no art. 19, caput, da Lei 8.443/1992, c/c o art. 210 do Regimento Interno do TCU, ao pagamento de R$ 140.845,06 (cento e quarenta mil, oitocentos e quarenta e cinco reais e seis centavos) , com a fixação do prazo de 15 (quinze) dias, a contar da notificação, para comprovar, perante o Tribunal (art. 23, inciso III, alínea "a", da Lei 8.443/1992, c/c o art. 214, inciso III, alínea "a", do Regimento Interno) , o recolhimento da dívida aos cofres do Tesouro Nacional, atualizada monetariamente e acrescida dos juros de mora, calculados a partir de 19/1/2009, até a data dos recolhimentos, na forma prevista na legislação em vigor, abatendo-se, na oportunidade, o valor de R$ 9.062,61 (nove mil, sessenta e dois reais e sessenta e um centavos) , corrigido  a partir de 23/6/2010.
9.3. autorizar, desde logo, nos termos do art. 28, inciso II, da Lei 8.443/1992, c/c o art. 219, inciso II, do RITCU, a cobrança judicial da dívida caso não atendida a notificação;
9.4. autorizar, desde logo, caso solicitado e o processo não tenha sido remetido para cobrança judicial, o pagamento das dívidas em até 36 (trinta e seis) parcelas mensais e consecutivas, nos termos do art. 26 da Lei 8.443/1992, c/c o art. 217 do Regimento Interno/TCU, fixando-se o vencimento da primeira parcela em 15 (quinze) dias, a contar do recebimento da notificação, e o das demais a cada mês, devendo incidir sobre cada valor mensal os correspondentes acréscimos legais, na forma prevista na legislação em vigor, sem prejuízo de alertar o responsável de que a falta de comprovação do recolhimento de qualquer parcela implicará o vencimento antecipado do saldo devedor; 
9.5. dar ciência desta deliberação ao Procurador-Chefe da Procuradoria da República no Estado de Goiás, nos termos do § 3º do art. 16 da Lei 8.443/1992, c/c o § 7º do art. 209 do Regimento Interno do TCU, para adoção das medidas que considerar cabíveis.

Tomada de contas especial de responsabilidade de ex-prefeito de Nova Gama/GO, em virtude da não comprovação da regular execução financeira de convênio celebrado com o então Ministério do Esporte.

Primeira Câmara

Município de Novo Gama - GO.

3. Responsável: João de Assis Pacífico (XXX.994.501-XX).

13.1. Ministros presentes: Benjamin Zymler (na Presidência), Vital do Rêgo (Relator) e Jorge Oliveira.
13.2. Ministros-Substitutos presentes: Augusto Sherman Cavalcanti e Weder de Oliveira.

VITAL DO RÊGO

Trata-se de tomada de contas especial instaurada pelo Ministério do Esporte em desfavor do Sr. João de Assis Pacífico, ex-prefeito de Novo Gama - GO, em razão de irregularidades na execução do objeto do Convênio 700390/2008, consistente na implantação de dois núcleos de esporte recreativo e lazer, no âmbito do Programa Esporte e Lazer da Cidade - Pronasci, para atendimento a crianças e adolescentes, jovens, adultos, idosos e pessoas com deficiência naquele município.
No âmbito da Secretaria de Controle Externo de Tomada de Contas Especial (SecexTCE) , foi elaborada a instrução à peça 42, a seguir transcrita com os ajustes de forma pertinentes, cujo encaminhamento foi encampado pelos dirigentes da unidade (peças 43/44) :
	HISTÓRICO
	Os recursos previstos para implementação do objeto foram orçados no valor total de R$ 157.285,06 (peça 4, p.71) , sendo R$ 140.845,06 da Concedente e R$ 16.440,00 da compromitente, a título de contrapartida. Tendo sido transferida a parcela da Concedente mediante as ordens bancárias 2009OB800354, no valor de R$ 126.760,56, liberada em 19/1/2009 (peça 4, 88) , e 2009OB800355, no valor de R$ 14.084,50, liberada na mesma data (peça 4, 87) .
	O ajuste vigeu no período de 24/12/2008 a 24/12/2009, conforme publicação de extrato de convênio (peça 4, p.86) , com prorrogação de ofício até 27/12/2009, conforme publicação no Diário Oficial da União (peça 4, p. 90) . 
Em 16/6/2014, foi autuada uma Tomada de Contas Especial relativa ao instrumento de Convênio 700390/2008, tendo em vista a omissão no dever de prestar de contas (peça 6, p. 215-216, do TC Processo 000.506/2015-0) .
Ao analisar o mérito da TCE, após a citação dos responsáveis, a unidade técnica propôs o arquivamento do TC Processo 000.506/2015-0, por ausência de pressupostos de constituição e desenvolvimento válido e regular, com fundamento no art. 212 do RI/TCU, já que os documentos físicos da prestação de contas foram entregues ao Ministério do Esporte antes mesmo da abertura da TCE, bem como, propôs determinar ao Ministério do Esporte que, no prazo de trinta dias, procedesse à análise da prestação de contas do Convênio 700390/2008, protocolada na entidade em 18/6/2010, e, caso identificasse irregularidades na execução do ajuste, instaurasse nova tomada de contas especial (peças 14, 15 e 16 do TC Processo 000.506/2015-0) .
A proposta foi acolhida pela Segunda Câmara desta Corte, que prolatou o Acórdão de Relação 8956/2015 - 2° Câmara, de relatoria do Ministro Augusto Nardes (peça 18 do TC Processo 000.506/2015-0) .
Após determinação do TCU, foram proferidos a Nota Técnica 157/2015/CGPCO/DGI/SE/ME (peça 5, p. 18-21) , de 15/11/2015, e o Parecer Financeiro Complementar 030/2016/CPREC/CGPCO/DGI/SE/ME (peça 4, p. 96-100) , de 8/4/2016, que concluíram pela reprovação do valor de R$ 131.782,45 dos recursos repassados pela Concedente, considerando que R$ 9.062,61foram restituídos aos cofres públicos.
Assim, foi instaurada uma nova TCE e foi emitido o Relatório de Tomada de Contas Especial Complementar 034/2017/COAFI/CGPCO/DGI/SECEX, de 25/9/2017, que chegou às mesmas conclusões dos pareceres supracitados, tendo em vista a não comprovação integral da aplicação dos recursos repassados ao município de Novo Gama/GO (peça 10) .
	No relatório (peça 10) , o tomador de contas concluiu que o prejuízo importaria no valor original de R$ 131.782,45, imputando-se a responsabilidade ao Sr. João de Assis Pacífico, ex-prefeito de Novo Gama/GO, no período de 1/1/2009 a 31/12/2012, na condição de gestor dos recursos. 
	Em 20/2/2019, a Controladoria-Geral da União emitiu o relatório de auditoria (peça 3, p. 3-6) , em concordância com o relatório do tomador de contas. O certificado de auditoria e o parecer do dirigente do órgão de controle interno concluíram pela irregularidade das presentes contas (peça 3, p. 7-10) .
	Em 18/3/2019, o ministro responsável pela área atestou haver tomado conhecimento das conclusões contidas no relatório e certificado de auditoria, bem como do parecer conclusivo do dirigente do órgão de controle interno, manifestando-se pela irregularidade das contas, e determinou o encaminhamento do processo ao Tribunal de Contas da União (peça 15) .
Na instrução inicial (peça 19) , analisando-se os documentos nos autos, concluiu-se pela necessidade de realização de citação para a seguinte irregularidade: 
Irregularidade 1: ausência parcial de documentação de prestação de contas dos recursos federais repassados ao município de Novo Gama/GO no âmbito do Convênio 700390/2008.
	Evidências da irregularidade: Nota Técnica 157/2015/CGPCO/DGI/SE/ME (peça 5, p. 18-21) , Parecer Financeiro Complementar 030/2016/CPREC/CGPCO/DGI/SE/ME (peça 4, p. 96-100) , e Relatório de Tomada de Contas Especial Complementar 034/2017/COAFI/CGPCO/DGI/SECEX (peça 10) .
	Normas infringidas: arts. 37, caput, c/c o 70, parágrafo único, da Constituição Federal/1988; art. 93 do Decreto-lei 200/1967, de 25 de fevereiro de 1967; art. 66 do Decreto 93.872/1986, de 23 de dezembro de 1986; art. 50, §3º, da Portaria Interministerial do Ministério de Estado do Planejamento, Orçamento e Gestão, do Ministério de Estado da Fazenda e do Ministério de Estado do Controle e da Transparência 127/2008, de 29 de maio de 2008; e Cláusula Décima do Termo de Convênio.
	Débito relacionado ao responsável João de Assis Pacífico (CPF XXX.994.501-XX) , prefeito municipal de Novo Gama/GO na gestão 2009-2012:
	Data de ocorrência
	Valor histórico (R$) 
	Débito/Crédito

	19/1/2009
	140.845,06
	Débito

	23/6/2010
	9.062,61
	Crédito

		Cofre credor: Tesouro Nacional.
		Responsável: João de Assis Pacífico (CPF XXX.994.501-XX) , prefeito municipal de Novo Gama/GO na gestão 2009-2012.
Conduta: deixar de apresentar os documentos listados na Cláusula Décima do Termo de Convênio relativos à prestação de contas.
Nexo de causalidade: a falta de apresentação parcial de documentação de prestação de contas impossibilitou atestar o cumprimento do objeto nos aspectos técnico e financeiro, resultando em não comprovação da boa e regular aplicação dos recursos e consequentemente em presunção de dano ao erário.
Culpabilidade: não há excludentes de ilicitude, de culpabilidade e de punibilidade; é razoável supor que o responsável tinha consciência da ilicitude de sua conduta; era exigível conduta diversa da praticada, qual seja, apresentar a prestação de contas contendo todos os documentos necessários à comprovação da devida execução do objeto e da regular aplicação dos recursos federais repassados, conforme estabelecido nas normas aplicáveis. 
	Em cumprimento ao pronunciamento da unidade (peça 21) , foi efetuada a citação do responsável, nos moldes adiante:
 João de Assis Pacífico - promovida a citação do responsável, conforme delineado adiante:
	Comunicação: Ofício 30475/2020-Seproc (peça 23) 
Data da Expedição: 24/6/2020
Data da Ciência: não houve (Mudou-se) (peça 41) 
Observação: Ofício enviado para o endereço do responsável, conforme pesquisa na base de dados no sistema da Receita Federal, custodiada pelo TCU (peça 22) .
	
	Comunicação: Ofício 41816/2020-Secomp-4 (peça 26) 
Data da Expedição: 18/8/2020
Data da Ciência: 24/9/2020 (peça 29) 
Recebido por: Maria da Conceição
Observação: Ofício enviado para o endereço do responsável, conforme pesquisa na base de dados do RENACH, custodiada pelo TCU (peça 25) .
	
	Comunicação: Ofício 41817/2020-Secomp-4 (peça 27) 
Data da Expedição: 18/8/2020
Data da Ciência: não houve (Não procurado) (peça 41) 
Observação: Ofício enviado para o endereço do responsável, conforme pesquisa na base de dados do CNE, custodiada pelo TCU (peça 25) .
	
	Comunicação: Ofício 41818/2020-Secomp-4 (peça 28) 
Data da Expedição: 18/8/2020
Data da Ciência: não houve (Desconhecido) (peça 41) 
Observação: Ofício enviado para o endereço do responsável, conforme pesquisa na base de dados do TSE, custodiada pelo TCU (peça 25) .
	
	Comunicação: Ofício 59579/2020-Secomp-4 (peça 33) 
Data da Expedição: 20/11/2020
Data da Ciência: não houve (Ausente) (peça 41) 
Observação: Ofício enviado para o endereço do responsável, conforme pesquisa na base de dados no sistema da Receita Federal, custodiada pelo TCU (peça 32) .
	
	Comunicação: Ofício 6791/2021-Secomp-4 (peça 36) 
Data da Expedição: 9/3/2021
Data da Ciência: não houve (Ausente) (peça 41) 
Observação: Ofício enviado para o endereço do responsável, conforme pesquisa na base de dados no sistema da Receita Federal, custodiada pelo TCU (peça 32) .
	
	Comunicação: Ofício 27592/2021-Secomp-4 (peça 39) 
Data da Expedição: 4/6/2021
Data da Ciência: 8/6/2021 (peça 40) 
Recebido por: Joana Laura Feitosa
Observação: Ofício enviado para o endereço do responsável constante da carteira nacional de habilitação (peça 38) .
	
Conforme Despacho de Conclusão das Comunicações Processuais (peça 41) , as providências inerentes às comunicações processuais foram concluídas. 
Transcorrido o prazo regimental, o responsável João de Assis Pacífico permaneceu silente, devendo ser considerado revel, nos termos do art. 12, § 3º, da Lei 8.443/1992.
ANÁLISE DOS PRESSUPOSTOS DE PROCEDIBILIDADE DA IN/TCU 71/2012
Avaliação de Viabilidade do Exercício do Contraditório e Ampla Defesa
	Verifica-se que não houve o transcurso de mais de dez anos desde o fato gerador sem que tenha havido a notificação dos responsáveis pela autoridade administrativa federal competente (art. 6º, inciso II, c/c art. 19 da IN/TCU 71/2012, modificada pela IN/TCU 76/2016) , uma vez que o fato gerador da irregularidade sancionada ocorreu em 26/1/2010 (prazo final para prestação de contas) , e o responsável foi notificado sobre as irregularidades pela autoridade administrativa competente conforme abaixo:
0. João de Assis Pacífico, por meio do ofício acostado à peça 5, p. 15, recebido em 27/11/2015, conforme AR (peça 5, p. 17) .
Valor de Constituição da TCE 	
	Verifica-se, ainda, que o valor atualizado do débito apurado (sem juros) em 1/1/2017 é superior ao limite mínimo de R$ 100.000,00, na forma estabelecida conforme os arts. 6º, inciso I, e 19 da IN/TCU 71/2012, modificada pela IN/TCU 76/2016.
OUTROS PROCESSOS/DÉBITOS NOS SISTEMAS DO TCU COM OS MESMOS RESPONSÁVEIS
	Informa-se que foi encontrado processo no Tribunal com os mesmos responsáveis:
	Responsável
	Processos

	João de Assis Pacífico
	Processo 000.506/2015-0 [TCE, encerrado, "TOMADA DE CONTAS ESPECIAL REFERENTE AO CONVÊNIO Nº 700390/2008 CELEBRADO ENTRE O ME E O MUNICÍPIO DE NOVO GAMA - GO"]
Processo 035.708/2015-8 [TCE, encerrado, "TOMADA DE CONTAS ESPECIAL PREFEITURA MUNICIPAL DE NOVO GAMA- GO CONVÊNIO Nº 191/2008"]
Processo 021.633/2016-9 [TCE, aberto, "Tomada de Contas Especial - Processo nº 00190.002846/2016-60 referente ao Contrato de Repasse nº 233.308-22/2007 celebrado entre o MCidades e o Município de Novo Gama - através da Caixa Econômica Federal"]
Processo 025.621/2017-3 [TCE, aberto, "TCE - Tomada de Contas Especial processo nº 00190.002730/2016-21 referente ao Contrato de Repasse nº 218.732-59/2007 celebrado entre MCidades e o Município de Novo Gama - GO"]

	A tomada de contas especial está, assim, devidamente constituída e em condição de ser instruída.
EXAME TÉCNICO
Da validade das notificações:
	Preliminarmente, cumpre tecer breves considerações sobre a forma como são realizadas as comunicações processuais no TCU. A esse respeito, destacam-se o art. 179, do Regimento Interno do TCU (Resolução 155, de 4/12/2002) e o art. 4º, inciso III, § 1º, da Resolução TCU 170, de 30 de junho de 2004, in verbis:
Art. 179. A citação, a audiência ou a notificação, bem como a comunicação de diligência, farse-ão:
I - mediante ciência da parte, efetivada por servidor designado, por meio eletrônico, fac-símile, telegrama ou qualquer outra forma, desde que fique confirmada inequivocamente a entrega da comunicação ao destinatário;
II - mediante carta registrada, com aviso de recebimento que comprove a entrega no endereço do destinatário;
III - por edital publicado no Diário Oficial da União, quando o seu destinatário não for localizado
 (...) 
Art. 3º As comunicações serão dirigidas ao responsável, ou ao interessado, ou ao dirigente de órgão ou entidade, ou ao representante legal ou ao procurador constituído nos autos, com poderes expressos no mandato para esse fim, por meio de:
I - correio eletrônico, fac-símile ou telegrama;
II - servidor designado;
III - carta registrada, com aviso de recebimento;
IV - edital publicado no Diário Oficial da União, quando o seu destinatário não for localizado, nas hipóteses em que seja necessário o exercício de defesa.
Art. 4º. Consideram-se entregues as comunicações:
I - efetivadas conforme disposto nos incisos I e II do artigo anterior, mediante confirmação da ciência do destinatário;
II - realizadas na forma prevista no inciso III do artigo anterior, com o retorno do aviso de recebimento, entregue comprovadamente no endereço do destinatário;
III - na data de publicação do edital no Diário Oficial da União, quando realizadas na forma prevista no inciso IV do artigo anterior.
§ 1º O endereço do destinatário deverá ser previamente confirmado mediante consulta aos sistemas disponíveis ao Tribunal ou a outros meios de informação, a qual deverá ser juntada ao respectivo processo.
 (...) 
	Bem se vê, portanto, que a validade da citação via postal não depende de que o aviso de recebimento seja assinado pelo próprio destinatário da comunicação, o que dispensa, no caso em tela, a entrega do AR em "mãos próprias". A exigência da norma é no sentido de o Tribunal verificar se a correspondência foi entregue no endereço correto, residindo aqui a necessidade de certeza inequívoca. 
	Não é outra a orientação da jurisprudência do TCU, conforme se verifica dos julgados a seguir transcritos:
São válidas as comunicações processuais entregues, mediante carta registrada, no endereço correto do responsável, não havendo necessidade de que o recebimento seja feito por ele próprio (Acórdão 3648/2013-TCU-Segunda Câmara, Relator Min. José Jorge) ;
É prescindível a entrega pessoal das comunicações pelo TCU, razão pela qual não há necessidade de que o aviso de recebimento seja assinado pelo próprio destinatário. Entregandose a correspondência no endereço correto do destinatário, presume-se o recebimento da citação. (Acórdão 1019/2008-TCU-Plenário, Relator Min. Benjamin Zymler) ;
As comunicações do TCU, inclusive as citações, deverão ser realizadas mediante Aviso de Recebimento - AR, via Empresa Brasileira de Correios e Telégrafos, bastando para sua validade que se demonstre que a correspondência foi entregue no endereço correto. (Acórdão 1526/2007-TCU-Plenário, Relator Min. Aroldo Cedraz) .
A validade do critério de comunicação processual do TCU foi referendada pelo Supremo Tribunal Federal, nos termos do julgamento do MS-AgR 25.816/DF, por meio do qual se afirmou a desnecessidade da ciência pessoal do interessado, entendendo-se suficiente a comprovação da entrega do "AR" no endereço do destinatário:
Ementa: agravo regimental. Mandado de segurança. Desnecessidade de intimação pessoal das decisões do tribunal de contas da união. art. 179 do regimento interno do TCU. Intimação do ato impugnado por carta registrada, iniciado o prazo do art. 18 da lei nº 1.533/51 da data constante do aviso de recebimento. Decadência reconhecida. Agravo improvido.
O envio de carta registrada com aviso de recebimento está expressamente enumerado entre os meios de comunicação de que dispõe o Tribunal de Contas da União para proceder às suas intimações.
O inciso II do art. 179 do Regimento Interno do TCU é claro ao exigir apenas a comprovação da entrega no endereço do destinatário, bastando o aviso de recebimento simples. 
Da revelia do responsável João de Assis Pacífico
No caso vertente, a citação do responsável se deu em endereços provenientes de pesquisas de endereços realizadas pelo TCU (vide parágrafos acima) , porquanto, devido ao insucesso de realizar a citação em endereços constantes na base de dados da Receita custodiada pelo TCU, buscou-se a notificação em endereços provenientes das bases de dados públicas custodiadas pelo TCU (TSE e Renach) e das bases de dados do próprio TCU (peça 41) .
Nos processos do TCU, a revelia não leva à presunção de que seriam verdadeiras todas as imputações levantadas contra os responsáveis, diferentemente do que ocorre no processo civil, em que a revelia do réu opera a presunção da verdade dos fatos narrados pelo autor (Acórdão 1009/2018-TCU-Plenário, Relator Min. Bruno Dantas; 2369/2013 - TCU - Plenário, Relator Min. Benjamin Zymler e 2449/2013 - TCU - Plenário, Relator Min. Benjamin Zymler) . Dessa forma, a avaliação da responsabilidade do agente não pode prescindir da prova existente no processo ou para ele carreada. 
Ao não apresentar sua defesa, o responsável deixou de produzir prova da regular aplicação dos recursos sob sua responsabilidade, em afronta às normas que impõem aos gestores públicos a obrigação legal de, sempre que demandados pelos órgãos de controle, apresentar os documentos que demonstrem a correta utilização das verbas públicas, a exemplo do contido no art. 93 do Decreto-Lei 200/1967: "Quem quer que utilize dinheiros públicos terá de justificar seu bom e regular emprego na conformidade das leis, regulamentos e normas emanadas das autoridades administrativas competentes." 
Mesmo as alegações de defesa não sendo apresentadas, considerando o princípio da verdade real que rege esta Corte, procurou-se buscar, em manifestações dos responsáveis na fase interna desta Tomada de Contas Especial, se havia algum argumento que pudesse ser aproveitado a seu favor. 
No entanto, o responsável não se manifestou na fase interna, não havendo, assim, nenhum argumento que possa vir a ser analisado e posteriormente servir para afastar as irregularidades apontadas (peça 3, p. 4-5) .
Em consulta ao sistema SICONV, realizada na data de 12/7/2021, verifica-se que o responsável também não apresentou os documentos faltantes da prestação de contas junto ao instaurador e continua inadimplente.
Em se tratando de processo em que a parte interessada não se manifestou acerca das irregularidades imputadas, não há elementos para que se possa efetivamente aferir e reconhecer a ocorrência de boa-fé na conduta dos responsáveis, podendo este Tribunal, desde logo, proferir o julgamento de mérito pela irregularidade das contas, conforme os termos dos §§ 2º e 6º do art. 202 do Regimento Interno do TCU. (Acórdão 2064/2011-TCU-Primeira Câmara (relator Min. Ubiratan Aguiar) , 6.182/2011-TCU-1ª Câmara (relator Min. Weber de Oliveira) , 4.072/2010-TCU-1ª Câmara (Relator Min. Valmir Campelo) , 1.189/2009-TCU-1ª Câmara (Relator Min. Marcos Bemquerer) , 731/2008-TCU-Plenário (Relator Min. Aroldo Cedraz) .
Dessa forma, o responsável João de Assis Pacífico deve ser considerado revel, nos termos do art. 12, § 3º, da Lei 8.443/1992, devendo suas contas serem julgadas irregulares, condenando-o ao débito apurado.
Prescrição da Pretensão Punitiva
	Vale ressaltar que a pretensão punitiva do TCU, conforme Acórdão 1441/2016-TCU-Plenário, Relator Min. Benjamin Zymler, que uniformizou a jurisprudência acerca dessa questão, subordina-se ao prazo geral de prescrição indicado no art. 205 do Código Civil, que é de dez anos, contado da data de ocorrência da irregularidade sancionada, nos termos do art. 189 do Código Civil, sendo este prazo interrompido pelo ato que ordenar a citação, a audiência ou a oitiva dos responsáveis.
No caso em exame, ocorreu a prescrição, pois os recursos foram liberados em 19/1/2009, e o ato de ordenação da citação ocorreu em 18/6/2020.
CONCLUSÃO
	Em face da análise promovida na seção "Exame Técnico", verifica-se que o responsável João de Assis Pacífico não logrou comprovar a boa e regular aplicação dos recursos; instado a se manifestar, optou pelo silêncio, configurando a revelia, nos termos do § 3º, do art. 12, da Lei 8.443/1992. Ademais, inexistem nos autos elementos que demonstrem a boa-fé do responsável ou a ocorrência de outras excludentes de culpabilidade.
Verifica-se, no entanto, que houve a prescrição da pretensão punitiva, conforme análise já realizada, de forma que não será proposta a aplicação de multa ao responsável.
	Tendo em vista que não constam dos autos elementos que permitam reconhecer a boa-fé do responsável, sugere-se que as suas contas sejam julgadas irregulares, nos termos do art. 202, § 6º, do Regimento Interno do TCU, com a imputação do débito atualizado monetariamente e acrescido de juros de mora, nos termos do art. 202, § 1º do Regimento Interno do TCU, descontado o valor eventualmente recolhido.
Por fim, como não houve elementos que pudessem modificar o entendimento acerca das irregularidades em apuração, mantém-se a matriz de responsabilização presente ao final da instrução à peça 19.
PROPOSTA DE ENCAMINHAMENTO
Diante do exposto, submetemos os autos à consideração superior, propondo ao Tribunal:
considerar revel o Sr. João de Assis Pacífico (XXX.994.501-XX) , para todos os efeitos, dando-se prosseguimento ao processo, com fulcro no art. 12, § 3º, da Lei 8.443/1992; 
julgar irregulares, nos termos dos arts. 1º, inciso I, 16, inciso III, alínea c, da Lei 8.443/1992, c/c os arts. 19 e 23, inciso III, da mesma Lei, as contas do Sr. João de Assis Pacífico (XXX.994.501-XX) , prefeito municipal de Novo Gama/GO na gestão 2009-2012, condenando-o ao pagamento das importâncias a seguir especificadas, atualizadas monetariamente e acrescidas dos juros de mora, calculadas a partir das datas discriminadas até a data da efetiva quitação do débito, fixando-lhe o prazo de quinze dias, para que comprove, perante o Tribunal, o recolhimento das referidas quantias aos cofres do Tesouro Nacional, nos termos do art. 23, inciso III, alínea "a", da citada lei, c/c o art. 214, inciso III, alínea "a", do Regimento Interno do TCU.  
Débitos relacionados ao responsável João de Assis Pacífico (CPF XXX.994.501-XX) :
	Data de ocorrência
	Valor histórico (R$) 
	Débito/Crédito

	19/1/2009
	140.845,06
	Débito

	23/6/2010
	9.062,61
	Crédito

autorizar, desde logo, a cobrança judicial da dívida, caso não atendida a notificação, na forma do disposto no art. 28, inciso II, da Lei 8.443/1992;
autorizar também, desde logo, se requerido, com fundamento no art. 26 da Lei 8.443, de 1992, c/c o art. 217, §§ 1º e 2º do Regimento Interno do TCU, o parcelamento da (s) dívida (s) em até 36 parcelas, incidindo, sobre cada parcela, corrigida monetariamente, os correspondentes acréscimos legais, fixando-lhe o prazo de quinze dias, a contar do recebimento da notificação, para comprovar, perante o Tribunal, o recolhimento da primeira parcela, e de trinta dias, a contar da parcela anterior, para comprovar os recolhimentos das demais parcelas, devendo incidir, sobre cada valor mensal, atualizado monetariamente, os juros de mora devidos, no caso do débito, na forma prevista na legislação em vigor, alertando o responsável de que a falta de comprovação do recolhimento de qualquer parcela importará o vencimento antecipado do saldo devedor, nos termos do § 2º do art. 217 do Regimento Interno deste Tribunal; 
enviar cópia do Acórdão a ser prolatado à Procuradoria da República no Estado de Goiás, nos termos do § 3º do art. 16 da Lei 8.443/1992, c/c o § 7º do art. 209 do Regimento Interno do TCU, para adoção das medidas cabíveis; e
enviar cópia do Acórdão que vier a ser proferido ao Ministério da Cidadania e ao responsável, para ciência;
informar à Procuradoria da República no Estado de Goiás, ao Ministério da Cidadania e ao responsável que a presente deliberação, acompanhada do Relatório e do Voto que a fundamenta, está disponível para a consulta no endereço www.tcu.gov.br/acordaos, além de esclarecer que, caso requerido, o TCU poderá fornecer sem custos as correspondentes cópias, de forma impressa; e
informar à Procuradoria da República no Estado de Goiás que, nos termos do parágrafo único do art. 62 da Resolução TCU 259/2014, os procuradores e membros do Ministério Público credenciados nesta Corte podem acessar os presentes autos de forma eletrônica e automática, ressalvados apenas os casos de eventuais peças classificadas como sigilosas, as quais requerem solicitação formal.
O Ministério Público, nos autos representado pelo Procurador Marinus Eduardo De Vries Marsico, manifestou-se de acordo com o mérito da proposta do órgão instrutivo, dissentindo, no entanto, quanto à ocorrência da prescrição da pretensão punitiva, nos seguintes termos (peça 45) :
Conforme entendimento defendido pela Procuradora-Geral do MP/TCU no julgamento do TC Processo 032.048/2016-5, os prazos prescricionais da pretensão punitiva a serem observados pelo TCU, com o advento das recentes decisões do STF relacionadas ao instituto da prescrição (1.ª Turma: MS 32.201, DJe-173, 4/8/2017; 2.ª Turma: MS 35.512-AgR, DJe-135, 19/6/2019 e MS 36.067, DJe-234, 28/10/2019) , devem ser os definidos pela Lei 9.873/1999, tese que anuímos em outros processos.
A referida Lei estabelece prazo de prescrição para o exercício da ação punitiva pela Administração Pública Federal, dispondo ainda sobre o termo inicial e as causas de interrupção da respectiva contagem:
Art. 1o  Prescreve em cinco anos a ação punitiva da Administração Pública Federal, direta e indireta, no exercício do poder de polícia, objetivando apurar infração à legislação em vigor, contados da data da prática do ato ou, no caso de infração permanente ou continuada, do dia em que tiver cessado.
§ 1o  Incide a prescrição no procedimento administrativo paralisado por mais de três anos, pendente de julgamento ou despacho, cujos autos serão arquivados de ofício ou mediante requerimento da parte interessada, sem prejuízo da apuração da responsabilidade funcional decorrente da paralisação, se for o caso.
§ 2o  Quando o fato objeto da ação punitiva da Administração também constituir crime, a prescrição reger-se-á pelo prazo previsto na lei penal.
Art. 2o  Interrompe-se a prescrição da ação punitiva: 
I - pela notificação ou citação do indiciado ou acusado, inclusive por meio de edital; 
II - por qualquer ato inequívoco, que importe apuração do fato;
III - pela decisão condenatória recorrível.
IV - por qualquer ato inequívoco que importe em manifestação expressa de tentativa de solução conciliatória no âmbito interno da administração pública federal.  (grifamos) 
Com efeito, a contagem do prazo prescricional será interrompida e restituída na integralidade sempre que verificada a ocorrência de alguma das hipóteses legais, não havendo vedação no sentido de que esse prazo seja interrompido mais de uma vez, como ocorrido no presente caso, haja vista a ocorrência de várias hipóteses interruptivas desde o fim da vigência do ajuste em 27/12/2009 (peça 4, fl.90) , cada qual restituindo a integralidade do prazo prescricional previsto na Lei 9.873/99, podendo-se citar como exemplo o parecer financeiro de 19/4/2012 (peça 4, fl.94) , as notificações realizadas em 26/5/2014, em 25/11/2015 e em 15/2/2016 (peça 5, fls. 13, 15 e 31) , o Relatório da TCE, de 15/6/2016 (peça 6, fls.39/49) , o relatório complementar de 29/9/2017 (peça 10, fls. 1/4) , o Pronunciamento Ministerial de 18/3/2019 (peça 15) e o despacho com a autorização para as citações, de 18/6/2020 (peça 21) .
Nesse sentido, manifestamo-nos em essência de acordo com a proposta de encaminhamento constante à peça 42, sugerindo, em acréscimo, a aplicação da multa prevista no art. 57 da Lei 8.443/1992 aos responsáveis.
	É o relatório.

não há

Procurador Marinus Eduardo De Vries Marsico.

TOMADA DE CONTAS ESPECIAL. IRREGULARIDADE NA COMPROVAÇÃO DA APLICAÇÃO DOS RECURSOS DE CONVÊNIO CELEBRADO COM O ENTÃO MINISTÉRIO DO ESPORTE. NÃO COMPROVAÇÃO DO NEXO FINANCEIRO. CITAÇÃO. REVELIA. CONTAS IRREGULARES. DÉBITO.

TOMADA DE CONTAS ESPECIAL (TCE)

Secretaria de Controle Externo de Tomada de Contas Especial (SecexTCE).

Em exame, tomada de contas especial de responsabilidade do Sr. João de Assis Pacífico, ex-prefeito de Novo Gama - GO, em razão de irregularidades na execução do objeto do Convênio 700390/2008, celebrado com o então Ministério do Esporte, consistente na implantação de dois núcleos de esporte recreativo e lazer, no âmbito do Programa Esporte e Lazer da Cidade - Pronasci, para atendimento a crianças e adolescentes, jovens, adultos, idosos e pessoas com deficiência, nas localidades de Lago Azul e Vale do Pedregal.
2. Para execução do objeto pactuado, foi firmado o valor de R$ 157.285,06, sendo R$ 140.845,06 à conta do órgão concedente, creditados em 19/1/2009, e R$ 16.440,00, referentes à contrapartida do convenente. A vigência foi estabelecida para o período de 24/12/2008 a 27/12/2009, após prorrogação, com prazo para apresentação da prestação de contas em trinta dias a contar do término da vigência (peça 4, p. 71) . 
3. Os recursos federais suportariam completamente as ações "aquisição de material esportivo (R$ 28.169,00) e de material permanente (R$ 14.084,50) " e "eventos (R$ 5.791,56) ". Para a ação "curso de formação", estavam previstos recursos federais no valor de R$ 6.400,00 e municipais de R$ 2.496,00; para a ação "pró-labore de recursos humanos", recursos federais no montante de R$ 86.400,00 e municipais de R$ 12.000,00; e para as ações "transporte (R$ 1.120,00) " e "divulgação (R$ 824,00) ", eram previstos apenas recursos municipais (peça 4, p. 92) . 
4. O órgão concedente reprovou a aplicação de R$ 131.782,45, tendo em vista a não comprovação integral da aplicação dos recursos repassados. Foram restituídos R$ 9.062,61 aos cofres públicos (peça 5, p. 3/4) .
5. No âmbito deste Tribunal, foi feita a citação do ex-prefeito pela ausência parcial de documentação de prestação de contas, o que impossibilitou atestar o cumprimento do objeto nos aspectos técnico e financeiro (ausência das notas fiscais, do extrato bancário completo, do Relatório de Cumprimento do Objeto, dos orçamentos realizados à época, dos contratos com terceiros, dos procedimentos licitatórios e da inserção da prestação de contas no Siconv, conforme Parecer Financeiro Complementar 030/2016/CPREC/CGPCO/DGI/SE/ME, peça 4, p. 96/100; Nota Técnica 157/2015/CGPCO/DGI/SE/ME, peça 5, p. 18/21; e Relatório de Tomada de Contas Especial Complementar 034/2017/COAFI/CGPCO/DGI/SECEX, peça 10) .
6. Transcorrido o prazo regimental, o responsável permaneceu silente, tornando-se revel, nos termos do art. 12, § 3º, da Lei 8.443/1992. 
7. Assim, a SecexTCE, considerando que o responsável deixou de produzir prova da regular aplicação dos recursos sob sua responsabilidade, propôs o julgamento pela irregularidade das contas do ex-prefeito, condenando-o ao recolhimento do débito apurado, deixando de ser aplicada multa em razão da ocorrência da prescrição da pretensão punitiva (peças 42-44) .
8. O Ministério Público junto a este Tribunal acolheu a análise da unidade técnica e sua proposta de mérito, exceto com relação à prescrição da pretensão punitiva, que entende ausente, nos termos da Lei 9.873/1999, razão pela qual acrescentou proposta de aplicação da multa do art. 57 da Lei 8.443/1992, consoante o parecer acostado à peça 45.
9. Acolho o desfecho proposto pela unidade técnica.
10. Quanto à execução física das ações programadas, não há dúvida de que ocorreram, conforme se depreende das reportagens contidas à peça 5, p. 1 e 59/60.
11. Todavia, a regular execução financeira não foi comprovada, ante a ausência de documentos suficientes e aptos a estabelecer o necessário nexo financeiro entre os recursos e o objeto conveniado. 
12. Para a execução das ações planejadas (capoeira, dança, futebol, teatro, jiu-jitsu, ginástica, voleibol, curso de formação) , foram pactuadas a aquisição de bolas de futebol, de futsal, de vôlei; de camisetas; de rede de futebol, de futsal e de vôlei; a contratação de palestrante; alimentação; hospedagem, transporte, divulgação etc. Para tais despesas, inexiste documentação financeira comprobatória, nos termos da citação feita.
13. Quanto à prescrição da pretensão punitiva, acompanho o entendimento da unidade técnica de que ocorreu, nos termos do Acórdão 1441/2016-TCU-Plenário, que firmou o entendimento de que ela se subordina ao prazo geral de prescrição indicado no art. 205 do Código Civil, que é de dez anos, contado da data de ocorrência da irregularidade sancionada, nos termos do art. 189 do Código Civil, sendo este prazo interrompido pelo ato que ordenar a citação, a audiência ou a oitiva dos responsáveis.
14. No caso em exame, transcorreram mais de dez anos entre a data da irregularidade (26/1/2010; data para apresentação da prestação de contas) e a data do ato que ordenou a citação (18/6/2020; peça 21) .
15. No tocante à pretensão da pretensão ressarcitória, há anos o TCU, baseado em precedentes do STF e na interpretação do art. 37, § 5º, da Constituição Federal de 1988, tem adotado o entendimento, consolidado na súmula 282, de que "as ações de ressarcimento movidas pelo Estado contra os agentes causadores de danos ao erário são imprescritíveis". Apesar de o julgamento, pelo Supremo Tribunal Federal, no Recurso Extraordinário 636.886 (Tema 899) , ter fixado, com repercussão geral, a prescritibilidade da pretensão de ressarcimento ao erário fundada em decisão de Tribunal de Contas, houve recentemente a apreciação de embargos de declaração opostos pela Advocacia-Geral da União (AGU) em face da referida deliberação no sentido de sua rejeição, tendo sido enfatizado que o RE 636.886 não tratou da fase interna do processo no âmbito do TCU.
16. Assim, continuo a seguir a jurisprudência unânime nesta Corte de Contas, sedimentada na Súmula TCU 282, segundo a qual é imprescritível a pretensão de ressarcimento por parte da União.
17. Faço um breve aparte apenas para registrar que, mesmo no cenário em que se apliquem as balizas definidas na Lei 9.873/1999, não há que se falar em ocorrência da prescrição do dano no presente caso concreto, tendo em vista as diversas causas interruptivas observadas nos autos, conforme enumeradas pelo Parquet especializado em seu parecer à peça 45.
Ante o exposto, voto para que o Tribunal de Contas da União aprove o acórdão que submeto a este Colegiado.
TCU, Sala das Sessões, em tagDataSessao.
Ministro VITAL DO RÊGO 
Relator